【裁判字號】    97,上,222
【裁判日期】    980527
【裁判案由】    損害賠償
【裁判全文】
臺灣高等法院高雄分院民事判決           97年度上字第222號
上  訴  人  乙○○
被上訴人    甲○○
訴訟代理人  陳旻沂律師
            張堯鈞律師
複代理人    吳艾黎律師
上列當事人間請求損害賠償事件，上訴人對於民國民國97年9 月
17日臺灣屏東地方法院95年度訴字第542 號第一審判決提起上訴
，本院於98年5 月13日言詞辯論終結，判決如下：
    主  文
上訴駁回。
第二審訴訟費用由上訴人負擔。
    事 實 及 理 由
一、上訴人起訴主張：伊所有坐落屏東縣仁和段339 、348 地號
    土地（重測前林邊段542 －2 、542 －3 地號，下稱系爭土
    地）上門牌號碼屏東縣林邊鄉○○路96－1 號未保存登記之
    增建二層樓房（下稱A 建物）及瓦造平房（下稱B 建物），
    於93年10月26日遭被上訴人僱用怪手將其拆除，致伊所有建
    物A 、B 全部毀壞，失其效用，爰依民法第184 條第1 項前
    段、第196 條挸定，求為：(一)被上訴人應給付上訴人175 萬
    5404元，及自93年10月27日（拆除翌日）起至清償日止，按
    年息百分之5 計算之利息。(二)上訴人願供擔保請准宣告假執
    行。
二、被上訴人則以：伊於93年10月26日有拆除A 、B 建物；但系
    爭土地含旅社（仁愛路94號）及A 、B 建物是被上訴人於88
    年間向訴外人余藤購買，訂有買賣所有權移轉契約書及經移
    轉登記，伊購買系爭土地當然包含其上建物在內，否則以當
    時的行情，不可能值1000多萬元，且上訴人所稱A 、B 建物
    是三、四十年以上建物，並沒有175 萬多元之價值等語，資
    為抗辯。
三、原審判決上訴人敗訴，上訴人提起上訴，求為：(一)原判決廢
    棄。(二)被上訴人應給付上訴人175 萬5404元，及自93年10月
    27日（拆除翌日）起至清償日止，按年息百分之5 計算之利
    息。(三)上訴人願供擔保請准宣告假執行。嗣於本院審理中，
    減縮聲明為：(一)原判決廢棄。(二)被上訴人應給付上訴人120
    萬元，及自93年10月27日（拆除翌日）起至清償日止，按年
    息百分之5 計算之利息；被上訴人則求為駁回上訴。
四、本院判斷：
  (一)屏東縣林邊鄉○○段206 建號，建物門牌：屏東縣林邊鄉○
    ○村○○路94號，1 層面積101.20平方公尺、2 層面積102.
    20平方公尺，合計202.40平方公尺建物（下稱206 建號建物
    ），係屬實施建築管理前建物，由原所有權人乙○○（上訴
    人）於73年6 月2 日檢具相關証明文件辦竣所有權第一次登
    記。嗣後乙○○（上訴人）於本建物後方增建部分，並於75
    年5 月30日向屏東縣政府建設局申請取得增建全棟以「新建
    」申領建物使用執照，騎樓面積28.67 平方公尺、1 層面積
    107. 01 平方公尺、2 層面積135.69平方公尺，屋頂突出物
    13.63 平方公尺，合計面積285 平方公尺，即含已辦畢建物
    登記面積與嗣後增建面積之總和，惟乙○○（上訴人）取得
    使用執照後並未依規定辦理建物標示變更登記，有屏東縣政
    府93年10月19日屏府地籍字第0930192788號函附卷（原審刑
    一卷一一三至一一五頁）。被上訴人拆除之A 建物範圍係指
    上訴人於75年5 月30日申請使用執照時所載面積285 平方公
    尺減其於73年6 月2 日辦竣所有權第一次登記面積面積202.
    40平方公尺之差額計82.60 平方公尺，為兩造所不爭執（本
    院卷一五０至一五一頁）。乙○○於79年5 月31日將206 建
    號建物及系爭土地以買賣為原因，移轉所有權予訴外人余藤
    ，余藤於88年4 月29日移轉予被上訴人，為兩造所不爭執（
    本院卷一五０頁），並有屏東縣政府93年10月19日屏府地籍
    字第0930192788號函附卷（原審刑一卷一一三至一一五頁）
    。余藤名義之上開房地經其抵押權人高雄區中小企業銀行股
    份有限公司於86年5 月間，以86年度拍字第485 號拍賣抵押
    物裁定為執行名義，向原法院聲請強制執行，由該院以86年
    度執字第3410號受理，屏東縣東港地政事務所測量拍賣建地
    上物之面積與上訴人辦理所有權第一次登記之房屋面積202.
    40平方公尺相同，嗣因發現錯誤，乃於87年12月1 日以屏院
    正民執壬字第八十六執三四一０號函請屏東縣東港地政事務
    所勘測未登記建築改良物（即座落仁和段339 、348 號土地
    上未保存登記即林邊鄉○○路94號後面磚造蓋紅瓦及鐵皮平
    房），該測量函由余藤於87年12月3 日收受（原審八十六年
    度執字第三四一０號卷八二至八五頁），屏東縣東港地政事
    務所亦於88年1 月26日以屏港地一字第０六五七號函覆已對
    未辦理所有權第一次登記之建物包括加強磚造住宅面積39.2
    5 平方公尺、附屬建物磚造蓋瓦住宅及磚造蓋瓦鐵皮住宅計
    75.99 平方公尺之辦妥查封登記，有該函及成果圖附卷（同
    上卷一０七至一０八頁），並於查封後訂88年4 月20 日 拍
    賣，該拍賣公告於88年3 月22日送達余藤（由其配偶收受）
    余藤並未對該拍賣公告聲明異議，有拍賣公告、執行處第一
    次拍賣通知、送達回証附卷（同上卷一一０至一二一頁），
    余藤已知拍賣之範圍包括B 建物，應足認定。其於93年11月
    24日屏東縣政府會同東港地政事務所人員、兩造勘驗206 建
    號建物時，稱「我不知道有查封情事故未提異議」（原審刑
    一卷一二０頁），尚非可採。上訴人亦主張被上訴人拆除之
    B 建物係指上開未辦理所有權第一次登記之建物包括加強磚
    造住宅面積39.25 平方公尺及附屬建物磚造蓋瓦住宅、磚造
    蓋瓦鐵皮住宅計75.99 平方公尺，被上訴人亦不爭執（本院
    卷一五０至一五頁），此部分事實亦堪認定。
  (二)按「所謂附屬建物，係指依附於原建築以助其效用而未具獨
    立性之次要建築而言」（最高法院84年度台上字第714 號裁
    判參照），又「系爭第四層建物既無使用上之獨立性，縱具
    構造上之獨立性，亦僅為附屬建物。附屬建物係因附屬於原
    有建築物而合為一體使用，其所有權附屬於原有建築物之所
    有權，被附屬之原有建築物所有權範圍因而擴張，抵押權之
    範圍亦隨之擴張。是原有建築物之抵押權之效力及於附屬建
    物，聲請登記時，雖未一併註明，要與抵押權之效力不生影
    響。且此附屬建物究於抵押權設定登記前所建，抑於其後所
    建，在所不問」（最高法院94年度台抗字第656 號裁判參照
    ）。上訴人於93年11月24日屏東縣政府會同東港地政事務所
    、兩造及余藤勘驗206 建號建物時，稱「後面增建之建物（
    按：即A 建物）所有權屬於我」，參酌前開上訴人增建後取
    得使用執照時之增建後面積可知，依上開說明，上訴人增建
    之A 建物為206 建號建物之附屬建物，上訴人於增建後將之
    賣予余藤，余藤再出售予被上訴人時，增建之A 建物為20 6
    建號建物買賣效力所及，被上訴人取得A 建物之事實上處分
    權。上訴人主張被上訴人拆除增建之A 建物，係侵權行為，
    應負損害賠償，尚非可採。再上訴人於89年3 月2 日向屏東
    縣林邊鄉戶政事務所申請編釘門牌時，提出其名義80年12月
    13日之林邊鄉○○段402 地號之土地所有權狀（按：非系爭
    土地地號）為申請編釘屏東縣林邊鄉○○路96之1 號門牌之
    依據，有該事務所98年1 月23日屏林戶字第0980000141號函
    及所附相片、切結書、402 地號土地所有權狀附卷（本院卷
    一一五至一二一頁）。惟上訴人於79年5 月31日以買賣為由
    ，將系爭土地及其上206 建號建物所有權移轉予余藤，上訴
    人申請編釘門牌時，其非該土地所有權人，應堪認定。余藤
    名義上開房地於原審法院拍賣時，執行法院賣之範圍包括上
    開B 建物，已如上述，余藤對該拍賣議所拍賣之範圍包括B
    建物並未聲明異議，故被上訴人主張余藤向上訴人購買20 6
    建號建物及系爭土地時，包括B 建物，洵堪可採。上訴人主
    張被上訴人拆除B 建物，屬係侵權行為，應負損害賠償責任
    ，亦無足採。
五、綜上，上訴人主張A 、B 建物未隨系爭土地及206 建號建物
    出售，仍為其所有，被上訴人將之拆毀，應負損害賠償責任
    ，為不足採。從而，上訴人依侵權行為之規定請求上訴人給
    付120 萬元及自93年10月27日拆除翌日起算之法定遲延利息
    ，為無理由，不應准許。原審為上訴人敗訴之判決，及駁回
    其假執行之聲請，並無不合。上訴意旨指摘原判決不當，求
    予廢棄改判，為無理由，應予駁回。
六、據上論結，本件上訴為無理由，依民事訴訟法第449條第1項
    、第78條，判決如主文。
中    華    民    國    98    年    5     月    27    日
                            民事第六庭
                                審判長法官  許明進
                                法      官  徐文祥
                                法      官  李炫德
以上正本證明與原本無異。
本件不得上訴。
中    華    民    國    98    年    6     月    1     日
                                書  記  官  盧雅婷


司法院資訊處製作；財團法人民間司法改革基金會備份。
